【裁判字號】    96,再易,5
【裁判日期】    990331
【裁判案由】    拆屋還地
【裁判全文】
臺灣宜蘭地方法院民事判決               96年度再易字第5號
再審  原告  乙○○
兼  訴  訟
代  理  人  丁○○
再審  被告  宜蘭縣南澳鄉公所
法定代理人  甲○○
訴訟代理人  李秋銘律師
複  代理人  黃金亮律師
上列當事人間拆屋還地事件，再審原告對於中華民國96年10月15
日本院95年度簡上字第47號確定判決提起再審之訴，本院判決如
下：
    主  文
再審之訴駁回。
再審訴訟費用新台幣壹仟元由再審原告負擔。
    理  由
甲、程序方面：
    按提起民事再審之訴，應於30日之不變期間內為之，民事訴
    訟法第500條第1項定有明文。本件再審原告係對本院95年度
    簡上字第47號確定判決（下稱原確定判決）提起再審之訴，
    查原確定判決分別於民國96年10月18日送達再審原告乙○○
    、同年月19日寄存送達再審原告丁○○，再審原告於96年11
    月16日提起本件再審之訴，未逾30日不變期間，其提起本件
    再審之訴應屬合法，先此敘明。
乙、實體方面：
一、再審原告主張略以：
(一)、按依第466條不得上訴於第三審法院之事件，除前條規定外
    其經第二審確定之判決，如就足以影響於判決之重要證物漏
    未斟酌或當事人有正當理由不到場，法院為一造辯論判決者
    ，亦得提起再審之訴。有下列各款情形之一者，得以再審之
    訴對於確定終局判決聲明不服…：一適用法規顯有錯誤者。
    民事訴訟法第497條、第496條第1項第1款分別定有明文。經
    查：
１、再審原告丁○○於96年9月28日言詞辯論有正當理由而不到
    場：
    查，原確定判決於案由記明「本院於九十六年九月二十八日
    言詞辯論終結」。惟，96年9月28日言詞辯論期日開庭通知
    既未送達丁○○，亦未送達丁○○之送達代收人丙○○，故
    丁○○係因未受送達而未於言詞辯論期日到場。送達代收人
    丙○○於96年11月6日前往管區判出所（新店分局碧潭派出
    所）查詢，經該派出所警員說：「你（指丙○○）認為已開
    過庭不收，我們派出所也不會退回法院」，由此證明，再審
    原告丁○○未到庭係有正當理由，原審逕以一造辯論判決者
    ，依法得對原確定判決提起再審之訴。
２、原確定判決對於足於影響判決之重要證物漏未斟酌部分：
    依台灣宜蘭地方法院檢察署87年度偵字第1997號，江秋花告
    訴丁○○竊佔案件，江秋花於偵訊筆錄之證述可知，江秋花
    根本沒有去現場察看，也沒有實際耕作，是鄉公所與江秋花
    先生鄉民代表身分互相串通登記耕作權等語，顯然不實。又
    乙○○於69年5月19日之讓渡書中記明「願將四六七旱地約
    一公頃，願將土地之權利讓與黎龍先生為佃，而此係權利之
    讓渡，非買賣行為」（宜蘭縣南澳鄉○○段467地號土地）
    ，此即為合夥權利而已絕非買賣行為，因此82年至84年乙○○土地使用權利仍無中斷情事，不足證明系爭土地由訴外人
    黎龍讓與訴外人李振郎耕作，實係乙○○自行耕作，因此原
    審判決對上開足以影響判決結果之重要證物漏未斟酌，甚為
    顯明。再查，再審被告84年12月8日所為之「宜蘭縣南澳鄉
    原住民保留地土地資源利用調查表」所附乙○○讓渡書467
    地號面積1.6025公頃中之1.3025公頃，此有乙○○蓋章，但
    另一份所附76年7月17日讓渡書，讓渡人是黎龍，受讓人李
    振郎，並無乙○○簽名蓋章，此於高等行政法院耕作權登記
    訴訟案件已為乙○○否認該2份讓渡書真正，是以顯無讓渡
    之情事。末查，陳子超、李振郎土地返還證明書，是乙○○
    於93年間向鄉公所申請耕作權登記時，鄉公所的人說乙○○
    土地有轉讓陳子超及李振郎，沒有返還不能申請，所以乙○○情商陳子超、李振郎各寫一份土地返還證明書，此是為申
    請耕作權登記，依鄉公所的人告知才寫的，所以原審並未查
    明土地返還證明書之原因事實，遽認土地有讓渡才有返還證
    明書，顯然錯誤。
３、原確定判決適用法規錯誤部分：
    按解釋意思表示，應探求當事人之真意，不得拘泥於所用之
    辭句，民法第98條定有明文，又按解釋契約固屬事實審法院
    之職權，惟其解釋如違背法令或有悖於論理法則或經驗法則
    ，自非不得以其解釋為不當，援為上訴第三審之理由，最高
    法院著有83年台上字第2118號判例可資參照。又稱合夥者，
    謂2人以上互約出資已經營其共同事業之契約，前項出資，
    得為金錢或其他財產權，或以勞務、信用或其他利益代之，
    民法第667條定有明文。經查，按山坡地保育利用條例第37
    條規定：「山坡地範圍內山地保留地，輔導山胞開發並取得
    耕作權、地上權或承租權…。」，又依修正後之原住民保留
    地開發管理辦法第3條規定：「本辦法所稱原住民保留地，
    指為保障原住民生計…供原住民使用之保留地。」，同法第
    7條規定：「行政院原住民族委員會應會同有關機關輔導原
    住民設定原住民保留地之耕作權、地上權及取得承租權、所
    有權。」，再依原住民保留地各種用地申請案授權事項及申
    請作業須知第2條規定：「依原住民保留地開發管理辦法第
    八條第一項規定，原住民會同本會向當地登記機關申請設定
    耕作權登記之申請案件，由鄉（鎮、市、區）公所審查核定
    。」，是依上開規定可知，原住民保留地之耕作權設定、所
    有權之取得，係政府為保障原住民生計、推行山地行政所必
    須，具有公共利益之性質，故原住民依該管理辦法第8條第1
    款之規定，申請其所開墾保留地之耕作權設定登記時，主管
    機關即應輔導並協助讓原住民取得原住民保留地之耕作權，
    否則即與上開管理辦法制訂之目的有違。由前揭事可知丁○○是一種合夥養漁關係，並證明乙○○仍然占有使用系爭土
    地權利，土地自始並無中斷情事，因此原審判決解釋上開讓
    渡書、土地委託經營契約，顯然違背民法第98條、第667條
    及前開判例，屬消極不適用法規情事，自屬酌然。
(二)、綜上，原確定判決顯就足以影響判決之重要證物漏未斟酌、
    當事人丁○○有正當理由不到庭，而法院為一造辯論判決及
    適用法規顯有錯誤之情事。爰依法提起再審之訴。並聲明：
    1.原確定判決廢棄；2.上開判決廢棄部分，再審被告於第一
    審之訴及假執行之請求均駁回。
二、再審被告答辯則以：
(一)、依民事訴訟法第497條後段規定：「當事人有正當理由不到
    場，法院為一造辯論判決者，亦得提起再審之訴。」，本件
    原確定判決，因再審原告丁○○經合法通知，亦無民事訴訟
    法第386條各款規定不得為一造辯論判決之情形，其不到場
    自無正當理由，原審經合法通知再審原告丁○○而未到庭，
    自得依被上訴人之聲請為一造辯論判決，是再審原告之主張
    顯非有理。
(二)、再審原告復主張依台灣宜蘭地方法院檢察署87年度他字第48
    號證人即告訴人江秋花之證言，其於81年11月23日申請系爭
    土地而於同年12月2日審查通過，並未至現場勘查，係與其
    先生吳彥超串通登記耕作權，係足以影響判決之重要證物漏
    未斟酌云云。惟查：
１、依民事訴訟法第497條中段規定：「就足以影響於判決之重
    要證物漏未斟酌，…，亦得提起再審之訴。」，此所謂重要
    證物漏未斟酌，係指當事人在前訴訟程序已經提出之證據，
    第二審確定判決對該項證物如經斟酌，原判決將不至為如此
    之證據，若縱經斟酌亦不足影響原判決之內容或原判決曾於
    理由中說明其為不必要之證據者，即與本條規定不符。又所
    謂漏未斟酌之證物，係專指物證而言，不包含人證在內。再
    審原告所陳係屬人證之供述證據，並非證物，另江秋花之耕
    作申請書其性質為書證，以文書之內容為資料，如經審酌亦
    不影響原確定判決內容，亦非屬重要之證物，再審原告以此
    為理由提起再審訴訟，即非合法。
２、又原確定判決之主要爭點乃乙○○就系爭土地是否有於原住
    民保留地開發管理辦法施行前，已開墾完竣並自行耕作而為
    有權占有。查，84年12月間，宜蘭縣南澳鄉公所就原住民保
    留地為土地資源利用調查，發現系爭土地其中部分於69年5
    月19日轉讓與平地人陳子超，另部分亦於76年7月17日轉讓
    與平地人黎龍後，再轉讓與李振郎，此有南澳鄉公所84年12
    月8日所作「宜蘭縣南澳鄉原住民保留地土地資源利用調查
    表及讓渡契約書各2件可稽。」，可知乙○○即非自任耕作
    ，而無權占有系爭土地至明。次依再審原告於原審提出台灣
    宜蘭地方法院檢察署檢察官87年度偵字第1997、第3601號不
    起訴處分書所載，在系爭土地擅自開挖山坡地，興建養魚池
    10座者係再審原告丁○○，此觀丁○○於該案稱：「該地原
    係地主乙○○在種桔子，伊係經乙○○之同意開挖該山坡地
    。」，亦可知乙○○並未在系爭土地耕作，反令丁○○開挖
    魚池甚明。
(三)、復按確定判決，除有法定情形得以再審之訴聲明不服外，當
    事人不得更以該確定判決之當否為爭執，若無上述法定情形
    ，憑空指摘原確定判決事實錯誤或審理疏漏，不問以何程式
    聲明不服，均為法所不許。所謂適用法規顯有錯誤者，不包
    括漏未斟酌證據及認定事實錯誤之情形在內，最高法院分別
    著有20年抗字第712號、63年台上字第880號判例可資參照。
    查，再審原告以原審判決漏未斟酌76年7月17日讓渡書是否
    真正及為查明土地返還證明之原因事實。又乙○○主張系爭
    土地為其開墾耕作30年以上，且為原住民保留地開發管理辦
    法施行前已墾竣之土地，符合該辦法第8條第1款之規定，再
    審原告依該規定申請耕作權設定登記，再審被告即應依前揭
    規定輔導再審原告申請耕作權設定登記，再審被告卻訴請拆
    除地上物返還系爭土地，已違反上開管理辦法制訂之目的及
    原住民之公共利益，顯有權利濫用等情，非屬民事訴訟法第
    496條、第497條所規定之再審法定事由，其以上開事由為據
    提起再審之訴，即非適法。
(四)、末按再審原告乙○○復主張其否認69年5月19日或76年7月17
    日讓渡書之真正，縱有讓渡行為業已註明「此為權利之讓渡
    非買賣行為」，即是一種合夥行為，且陳子超於偵查時證稱
    我出資金，乙○○出土地合夥經營管理種桔子，另再審原告
    丁○○與乙○○亦簽有土地委託經營書有合夥養魚之事實，
    由上證明乙○○仍占有系爭土地權利並無中斷，原審判決解
    釋上開讓渡書、土地委託經營契約違背民法第98條、第667
    條、83年台上字第2118號判例及原住民保留地開發管理辦法
    、山坡地保育利用條例，有消極不適用法規之情事。惟查，
    按解釋意思表示原屬事實審法院之職權，原確定判決不過就
    事實審法院所確定之事實為法律上之判斷，事實審法院解釋
    意思表示，縱有不當，亦不生適用法規顯有錯誤問題，最高
    法院亦著有64年台再字第140號判例可佐，是以解釋意思表
    示原屬事實審法院之職權，就事實為認定，並不生適用法規
    顯有錯誤之問題，再審原告主張原審判決解釋上開讓渡書，
    土地委託經營契約違背相關法令為由，亦顯無理由。
(五)、綜上所述，原確定判決並無違誤，再審原告提起再審均非適
    法，亦無理由。爰為訴之聲明：再審之訴駁回。
三、得心證之理由：
(一)、按依第466條不得上訴於第三審法院之事件，除前條規定外
    ，其經第二審確定之判決，如就足影響於判決之重要證物，
    漏未斟酌，或當事人有正當理由不到場，法院為一造辯論判
    決者，亦得提起再審之訴，民事訴訟法第497條固有明文。
    本件再審原告分別以於原審未經合法送達，致其有正當理由
    而未於原審言詞辯論期日到場、原審漏未斟酌重要證物即江
    秋花告訴丁○○竊佔案件、讓渡書之記載、宜蘭縣南澳鄉原
    住民保留地土地資源利用調查表及陳子超、李振郎之土地返
    還證明書所示之合夥關係等情為由，提起再審。經查：
１、按當事人或代理人經指定送達代收人向受訴法院陳明者，應
    向該代收人為送達。送達不能依前二條規定為之者，得將文
    書寄存送達地之自治或警察機關並作送達通知書兩份，一份
    黏貼於應受送達人住居所、事務所、營業所或其就業處所門
    首，另一份置於該送達處所信箱或其他適當位置，以為送達
    。寄存送達，自寄存之日起，經10日發生效力。寄存之文書
    自寄存之日起，寄存機關應保存2個月，民事訴訟法第133條
    、第138條分別定有明文。核寄存送達之立法理由略謂當事
    人因外出工作、旅遊或其他情事而臨時不在應送達處所之情
    形，時有所見，為避免其因於外出期間受寄存送達，不及知
    悉寄存文書之內容，致影響其權益，爰明定寄存送達自寄存
    之日起，經10日發生效力。再審原告於原審指定丙○○為送
    達代收人，原審96年9月5日之再開辯論民事裁定於96年9月
    12日寄存送達於丙○○，有送達證書可稽（原審卷第241頁
    ），並有有台北縣政府警察局新店分局98年10月3日號北縣
    警店刑字第0980049026號函所檢附之該分局碧潭派出所「受
    理民眾法院寄存文件登記簿」在卷可證（本院卷第120至123
    頁），依前揭規定，自屬已合法送達。況據再審原告再審聲
    請狀自陳：「該派出所警員說『你（指丙○○）認為已開過
    庭不收，我們派出所也不會退回法院』」等語（本院卷第4
    頁），足見丙○○已知該次庭期之通知係寄存於碧潭派出所
    ，雖認為已開過庭而不收受，然此乃因可歸責於再審原告送
    達代收人之遲誤，不影響寄存送達之合法效力，則丁○○未
    於原審最後言詞辯論期日到庭，即難謂有正當理由。從而，
    原審依被上訴人及再審被告南澳鄉公所之聲請，依法准予一
    造辯論判決，於法並無違誤。
３、另就再審原告主張原審漏未斟酌重要證物，即江秋花告訴丁○○竊佔案件、讓渡書之記載、宜蘭縣南澳鄉原住民保留地
    土地資源利用調查表及陳子超、李振郎之土地返還證明書所
    示之合夥關係云云。惟查，原確定判決事實及理由欄記載「
    五、兩造不爭執之事實：...(二)訴外人江秋花於82年2月2日
    登記為系爭土地之耕作權人，嗣於93年3月31日拋棄耕作權
    。(三)訴外人江秋花告訴上訴人丁○○竊佔系爭土地之刑事案
    件，業經台灣宜蘭地方法院檢察署於87年11月29日以87年度
    偵字第1997號、第3601號為不起訴處分。」、「六、本件之
    爭點：（二）實體部分：2、上訴人就系爭土地是否有於原
    住民保留地開發管理辦法施行前已開墾完竣並自行耕作，而
    為有權占有。...」等語，並認定原住民保留地開發管理辦
    法關於耕作權申請之相關規定，解釋上應限於原住民長期不
    間斷地自行耕作，始足當之，縱使期間內或因原住民之資金
    、體力之問題，未有積極之墾殖行為，但如有轉讓訴外人占
    有使用之情形者，自不符合賦予申請登記耕作權之立法本旨
    等語（原確定判決第12頁第15行至19行）。從而，再審原告
    主張原確定判決漏未斟酌上開證物，洵屬無據。
(二)、末按解釋意思表示原屬事實審法院之職權，原確定判決不過
    就事實審法院所確定之事實為法律上之判斷，事實審法院解
    釋意思表示，縱有不當，亦不生適用法規顯有錯誤問題。再
    按民事訴訟法第496條第1項第1款所謂適用法規顯有錯誤者
    ，係指原確定判決就其取捨證據所確定之事實適用法規有錯
    誤而言，不包括認定事實不當，亦不包括漏未斟酌證據及認
    定事實錯誤之情形在內，最高法院分別著有64年台再字第14
    0號、63年台上字第880號判例可資參照。再審原告復主張原
    確定判決違背民法第98條、第667條、山坡地保育利用條例
    、原住民保留地開發管理辦法及相關判例，顯有民法第148
    條權利濫用之違法情事，原審之認定屬消極不適用法規，其
    適用法規顯有錯誤。惟查，原確定判決已認定經南澳鄉公所
    調查後，認為乙○○擅自將系爭土地全部轉讓予訴外人占有
    使用，不符合自行耕作之法律要件，而未同意上訴人乙○○
    申請耕作權之登記，並依據物上請求權之法律關係請求上訴
    人拆屋還地，係屬正當權利之行使，並無以損害乙○○、丁○○為主要目的，故無權利濫用可言（詳原確定判決事實理
    由欄六(四)）。況原審調查證據後，認定乙○○早年雖在系爭
    土地上有自行耕作之事實，但從65年起，先將系爭土地之一
    部讓予訴外人黎龍耕作，嗣後再由黎龍於76年間轉讓予訴外
    人李振郎；另於69年間將系爭土地另外一部讓予訴外人陳子
    超耕作，李振郎、陳子超占有使用之相關位置，乙○○僅辯
    稱未實際轉讓，但對於該位置示意圖並未予以爭執；及乙○○復於86年年底起，將系爭土地交由丁○○設置養殖魚池設
    備，則乙○○於期間內均僅單純提供土地而已，並未實際出
    資或參與經營，顯不符合自行耕作之要件，早已中斷其自行
    耕作之行為等語（詳原確定判決事實理由欄六(三)2、3、4、5
    ）。依前揭判例意旨，事實之認定乃原審之職權，並基於其
    所認定之事實予以相關法規之解釋與適用，是再審原告指摘
    原確定判決之認事用法違誤，亦無理由。故再審原告主張原
    確定判決有「適用法規顯有錯誤」之再審事由存在云云，並
    無依據。
四、綜上，本件原確定判決並無未經合法送達即為一造辯論判決
    之情形，就事實之認定、爭點之整理及證據方法之取捨，亦
    已有明確之判斷，無漏未斟酌足以影響判決結果之重要證物
    情事，且無再審原告所指摘有適用法規顯有錯誤情事，揆諸
    前開說明，自不符民事訴訟法規定之再審理由。從而，再審
    原告依民事訴訟法第496條第1項第1款、第497條及第436條
    之7之規定提起本件再審之訴，顯難認有理由，不應准許，
    爰依民事訴訟法第502條第2項規定，不經言詞辯論，逕予駁
    回之。
五、訴訟費用負擔依據：民事訴訟法第78條。
中    華    民    國    99    年      3    月    31   日
                  臺灣宜蘭地方法院民事庭
                      審判長法  官  張軒豪
                            法  官  林翠華
                            法  官  楊坤樵
正本與原本無異。
本判決不得上訴。
中    華    民    國    99    年      3     月    31  日
                            書記官  謝佩欣

司法院資訊處製作；財團法人民間司法改革基金會備份。
